臺灣高等法院民事判決　　　　　　　　　　　　　　　九十三年度重上字第一三號
　　上　訴　人　丙○○
　　訴訟代理人　許文彬律師
　　　　　　　　蕭嘉甫律師
　　被 上訴 人　乙○○
　　　　　　　　甲○○
　　右　二　人
　　訴訟代理人　魏錦芳律師
　　　　　　　　劉敏卿律師
右當事人間請求履行契約事件，上訴人對於中華民國九十二年十月十四日臺灣士林地
方法院九十一年度訴字第七六九號第一審判決提起上訴，本院於中華民國九十三年五
月十九日言詞辯論終結，判決如下：
    主      文
上訴駁回。
第二審訴訟費用由上訴人負擔。
    事實及理由
一、本件被上訴人主張坐落於台北市○○區○○段二小段第一三七、一九四地號土地
    （下稱系爭土地）原為其養父沈君墻所有，沈君墻生前有意將系爭土地贈與子女
    即被上訴人及訴外人沈浩然、沈妙娟各取得系爭土地應有部分四分之一，惟因系
    爭土地係農地，依當時之土地法第三十條、農業發展條例第三十條前段及農業發
    展條例施行細則第二十條第二項之規定承受人以能自耕者為限且不得分割及移轉
    為共有，而無法如願。沈君墻乃與上訴人於民國八十年九月五日先與上訴人簽訂
    附條件之贈與契約，將系爭土地贈與上訴人，翌日（即同年九月六日）再由兩造
    簽訂協議書（下稱系爭協議書），依該協議書第一、三條約定上訴人同意將系爭
    土地分由被上訴人、沈浩然與沈妙娟四人繼受，每人權利各四分之一，而暫時信
    託登記予有自耕能力之上訴人名義；俟系爭土地於政府開放准予登記予被上訴人
    時，上訴人應無條件將被上訴人就系爭土地應有部分所有權移轉登記予被上訴人
    名下，並辦理分割。系爭協議書係經兩造合意而簽立，兩造間之信託關係，未違
    反法律之強行規定，亦非脫法行為，且已將給付不能之情形，預期日後可除去而
    為約定，又土地法第三十條及農業發展條例第三十條已於八十九年一月二十八日
    刪除，被上訴人請求上訴人移轉系爭土地應有部分所有權之條件已成就，上訴人
    自應履行其義務，被上訴人爰以本件起訴狀繕本之送達為終止兩造信託關係之意
    思表示，本於上開協議書之約定，請求上訴人將系爭土地應有部分各四分之一之
    所有權移轉登記予被上訴人等語，並聲明駁回上訴。
二、上訴人則以：沈君墻為保障其與子女之生活，乃將系爭土地贈與上訴人，沈君墻
    並未表示欲將系爭土地贈與被上訴人，又被上訴人、及訴外人江上照、陳福寧律
    師告知上訴人要至律師事務所簽署系爭土地之贈與契約，陳福寧律師未告知協議
    書所載內容即拿出文件要上訴人簽名，上訴人因信賴律師不知有詐而簽名。上訴
    人直至被上訴人起訴後始知所簽署之文件係協議書而非贈與契約書。上訴人簽名
    時既不知協議書所載內容，兩造自無意思表示之合致，該協議書未合法成立。又
    縱認該協議書已成立，惟兩造係針對土地法上關於自耕能力之限制而為系爭協議
    書第三條之約定，未及於農業發展條例第三十條前段之規定，應無民法第二百四
    十六條第一項但書或同條第二項之適用；另兩造間所為系爭協議書之約定，係以
    迂迴方法逃避廢止前土地法第三十條第一項、農業發展條例第三十條前段規定，
    係屬脫法行為，亦應屬無效等語，資為抗辯。並聲明原判決廢棄，被上訴人在第
    一審之訴駁回。
三、經查系爭土地原為沈君墻所有，沈君墻於八十年九月五日與上訴人簽訂贈與契約
    ，將系爭土地贈與上訴人等情，有該贈與契約書（見原審卷第十三頁），系爭土
    地登記謄本（見原審卷第一一八至一一九頁）附於原審卷可憑，且為兩造所不爭
    執，堪信此部份之事實為真正。
四、本件經本院於九十三年四月二十一日與兩造整理並協議簡化之爭點為：（見本院
    卷第五○頁之準備程序筆錄）
（一）兩造間於八十年九月六日所簽立之系爭協議書是否成立？
（二）兩造間於八十年九月六日所簽立之系爭協議書如已成立，是否有效？
    爰分述之如下：
五、兩造間於八十年九月六日所簽立之系爭協議書是否成立？
（一）按契約為雙方當事人以發生債之關係為目的，相互為對立的意思表示趨於一致
      的法律行為。依民法第一百五十三條第一項規定，當事人互相為意思表示一致
      者，無論其為明示或默示，契約即為成立。所謂意思表示一致即當事人意思表
      示就構成契約內容必要之要件在客觀上趨於一致，且當事人雙方於主觀上均有
      欲與他方之意思表示相結合而生統一的法律上效果的意思者而言。
（二）被上訴人主張其於八十年九月六日與上訴人簽訂系爭協議書，雙方約定上訴人
      同意將系爭土地分由被上訴人、沈浩然與沈妙娟繼受，每人權利各四分之一，
      而暫時信託登記於有自耕能力之上訴人名義。俟系爭土地於政府開放准予登記
      被上訴人名義時，上訴人應無條件將被上訴人應分得之土地移轉登記予被上訴
      人名下之事實，業據提出與其所述相符之協議書乙紙為證，上訴人固不否認系
      爭協議書上簽名之真正，惟辯稱其不知協議書所載內容，因誤認所簽署之文件
      係贈與契約書，而於系爭協議書上簽名，兩造間之意思表示尚未一致等語。經
      查：
  １、私文書經本人簽名、蓋章或按指印者，推定為真正。民事訴訟法第三百五十八
      條第一項定有明文。又當事人主張有利於己之事實者，就其事實有舉證之責任
      ，同法第二百七十七條第一項前段亦有明文，主張法律關係存在之當事人，應
      就該法律關係發生所須具備之特別要件，負舉證之責任，至於他造主張有利於
      己之事實（變更或消滅之特別要件），則應由他造舉證證明（最高法院四十八
      年台上字第八八七號著有判例），系爭協議書上訴人之簽名係上訴人親簽乙事
      ，為上訴人所自認（見原審卷第六四、六五頁言詞辯論筆錄），依上所述，應
      推定該協議書為真正。而上訴人辯以其不知協議書所載內容，兩造間之意思表
      示尚未一致等語，為主張有利於己之事實，自應就該法律關係發生所須具備之
      特別要件，負舉證之責。
  ２、據證人即系爭協議書之見證人陳福寧律師於原審結證稱：「八十年九月五日江
      （上照）來找我說沈（君墻）因中風身體不好，沈有交代找我去幫他寫一個契
      約，當天晚上我就跟江去沈的住處，沈確實講話不清楚身體狀況不好，當時江
      有跟我講他們內部都已經講好了，被告（即上訴人）也是這樣講，他們要我寫
      一個贈與契約，我就根據他們的意思寫了一個贈與契約，贈與契約書第一款是
      沈自己講的，二、三、四款是我自己加的，當時沈與被告（即上訴人）同住但
      沒有夫妻名份，所以才加了第四款，因為江與被告都說他們已講好了，所以我
      就約他們隔天來我事務所簽定協議書，九月六日當天原告（即被上訴人）、被
      告及江上照四人一起到我事務所寫協議書，協議書的內容是依兩造的意思所擬
      ，當時我們先打好一個協議書兩造先簽名後再影印蓋章，我手上還有協議書的
      正本，確實是被告簽名的，原本當時我交由被告保管，被告拿印章給我蓋到協
      議書上。」（見原審卷第五三頁之言詞辯論筆錄）、「（法官問：被告簽署協
      議書時是否確實了解協議書的內容？）被告應該是知道，我是根據當事人所說
      的內容擬稿，由助理打字出來。」、「（法官問：協議時被告有無表示意見？
      ）被告有同意協議的內容，我並不知道被告是否識字。」、「（法官問：有無
      將協議書的內容口述給被告聽？）協議書打好後並沒有向他們逐條解釋協議書
      的內容，但是有把協議書給他們看，而且我當場有把協議書正本交給被告。」
      等語（見原審卷第六五頁之言詞辯論筆錄）。足見上訴人於簽名時應知協議書
      所載內容。上訴人雖以證人陳福寧律師若非存心施詐，何不將贈與契約及協議
      書作成同份文件？又為何不讓上訴人在贈與契約書上親自簽名，卻要求其於系
      爭協議書上親自簽名？經質之證人陳福寧證稱：「（被告訴訟代理人問：為何
      不把贈與契約與協議書一起寫要分成兩份？）當時因為寫贈與契約書時原告沒
      有在場。」、「（被告訴訟代理人問：請問證人為何第一份贈與契約書要由你
      幫被告簽名？）因為是在沈與被告的家中所簽的，一般我幫人家寫契約書都會
      幫他們寫好名字由當事人蓋章。」、「（被告訴訟代理人問：為何協議書沒有
      幫被告簽名？）證人：因為第二張是打字的，第一張內容比較簡單，第二張比
      較慎重，住址由我寫，但名字由他們自己簽。」等語（見原審卷第五三、五四
      頁之言詞辯論筆錄）。是上訴人質疑之處亦經證人陳福寧解釋綦詳，尚無悖於
      常理之處。
  ３、系爭協議書第四條記載：「本件受贈土地、房屋過戶於乙方（上訴人）名義後
      之土地、建物所有權狀應寄交於第三人江上照先生保管，非雙方會同，不得向
      江上照先生索取權狀，江上照先生亦應拒絕交付。」等語（見原審卷第一五頁
      ），而證人江上照於原審亦結證稱：「（原告訴訟代理人問：當時有無約定房
      屋土地及建物所有權狀由你保管？）有。」、「（原告訴訟代理人問：請問證
      人權狀現在何處？）我已經把權狀交還給被告，何時交付已經忘了。」等語（
      見原審卷第九六、九七頁之言詞辯論筆錄）。可知，上訴人於完成系爭土地所
      有權登記後，確有按協議書第四條約定，將系爭土地所有權狀交付江上照保管
      ，衡諸一般常情，倘上訴人不知系爭協議書所載內容，則上訴人怎焉會仍願交
      付上開權狀予江上照保管，嗣江上照再交還該權狀與上訴人之理。
  ４、再上訴人如僅係單純受贈土地，何需於簽立贈與契約書之翌日再簽訂協議書？
      又其受贈土地與被上訴人何干，其見被上訴人在協議書上會同簽字，豈有不加
      詢問之理？且其於簽名後豈會不要求律師給與一份協議書？又豈會長期不加主
      張其係受騙簽訂系爭協議書之理？
  ５、此外，上訴人復未能舉證證明其無簽定系爭協議書之真意，以推翻系爭協議書
      推定真正之事實。
（三）從而，本件姑不論上訴人是否識字，惟其於簽名時應知協議書所載內容，則兩
      造就構成系爭協議書內容必要之要件，其意思表示已達一致，依上說明，系爭
      協議書已經雙方意思表示一致而成立。上訴人所辯兩造間之意思表示尚未一致
      ，系爭協議書尚未成立等語，洵不足採。
六、兩造間於八十年九月六日所簽立之系爭協議書如已成立，是否有效？
（一）上訴人辯以：縱認該協議書已成立，惟兩造係針對土地法上關於自耕能力之限
      制而為系爭協議書第三條之約定，未及於農業發展條例第三十條前段之規定，
      應無民法第二百四十六條第一項但書或同條第二項之適用等語。惟：
  １、按以不能之給付為契約標的者，其契約為無效。但其不能情形可以除去，而當
      事人訂約時並預期於不能之情形除去後為給付者，其契約仍為有效，民法第二
      百四十六條第一項定有明文。契約之標的須非不能實現，如果以不能之給付為
      契約之標的者，其契約為無效；所謂不能之給付係指債務人應為之給付，不能
      依債務本旨實現之意，凡依社會觀念上認為不能給付者均屬之。民法第二百四
      十六條第一項本文規定之不能給付係指自始永久不能而言，所謂不能之意義，
      應依社會觀念認為不能給付者始足當之。（參照孫森焱先生著民法債編總論、
      七十九年十月修定九版第四九一至四九二頁）。又私有農地所有權之移轉，於
      八十九年一月二十六日廢止（刪除）土地法第三十條條文前，其承受人以能自
      耕者為限，否則所有權之移轉無效，故約定出賣私有農地與無自耕能力人之買
      賣契約，除有民法第二百四十六條第一項但書及第二項之情形外，其契約應屬
      無效。據此，契約當事人訂約時已預期並約定買賣之農地變更為非農地後再為
      移轉，或約定由承買人指定登記與有自耕能力之第三人，或具體約定登記與有
      自耕能力之第三人或特定第三人，或約定待承買人有自耕能力時方為移轉登記
      者，始能認為有效（最高法院九十二年度台上字第八一五號判決參照）。而於
      八十九年一月二十六日廢止前農業發展條例第三十條固有每宗耕地不得分割及
      移轉為共有之明文規定，但關於約定負擔移轉該項土地應有部分債務之債權行
      為，並不在限制之列，如有民法第二百四十六條第一項但書之情形，預期於不
      能給付之情形除去後為給付者，其買賣契約（債權契約）仍為有效（最高法院
      七十二年度台上字第三三四九號判決參照）。
  ２、依系爭協議書第一條後段約定：「上訴人同意將系爭土地分由其子女被上訴、
      沈浩然、沈妙娟等四人繼受，每人權利各四分之一，而暫信託登記予有自耕能
      力之上訴人」等語，有被上訴人提出之系爭協議書為證（見原審卷第十四至十
      六頁），又依兩造簽訂系爭協議書當時之土地法第三十條、農業發展條例第三
      十條前段分別規定：「私有農地所有權之移轉，其承受人以能自耕者為限，並
      不得移轉為共有。但因繼承而移轉者，得為共有。違反前項規定者，其所有權
      之移轉無效。」、「每宗耕地，不得分割移轉為共有。」，是兩造於系爭協議
      書所為之此項約定屬不能之給付，依民法第二百四十六條第一項本文規定，其
      契約原應為無效。然依該協議書第三條約定：「系爭土地於政府開放准予登記
      甲方（即被上訴人）名義時，乙方（即上訴人）應無條件將甲方應分得之土地
      移轉登記予甲方名下，並辦理分割……」等語，解釋該「土地於政府開放准予
      登記被上訴人名義」之意義，應係指「政府農業政策改變，法令修正農地可移
      轉所有權登記予不具自耕能力之被上訴人，及可移轉登記為共有並可分割共有
      之農地」而言，即包括上開土地法及農業發展條例均開放，得准予登記被上訴
      人名義之時而言，非僅指只針對土地法上關於自耕能力限制之部分，上開約定
      顯然已將當時給付不能之情形（包括土地法及農業發展條例限制之情形），預
      期日後可除去其不能而為給付，是該協議書之特別約定已將給付不能情形預先
      排除，即將被上訴人無法受有系爭土地應有部分所有權移轉給付不能之情形除
      去後，上訴人仍得依系爭協議書之約定給付，則揆諸上開說明，兩造之上開約
      定依民法第二百四十六條第一項但書之規定，仍為有效。故上訴人上揭所辯，
      並不可採。
（二）上訴人復辯以：兩造間所為系爭協議書之約定，係以迂迴方法逃避廢止前土地
      法第三十條第一項、農業發展條例第三十條前段規定，係屬脫法行為，亦應屬
      無效等語。然：
  １、按脫法行為者，指以迂迴手段的行為，規避強行規定。當事人所採迂迴手段行
      為乃是利用契約自由（內容形成自由），其目的則在達成法律所不許之效果。
      德國民法制定之際，有建議對脫法行為應設特別規定，但為委員會所不採，其
      理由為：「法律行為是否因脫法而無效，應解釋法律行為上的構成要件及涵蓋
      此項構成要件的規範而定，如吾人干涉法官的解釋自由，而在法律上予以指示
      ，將使若干法所容許的法律行為有被宣告為無效之虞」，我國現行民法及歷次
      草案均無關於脫法行為之規定，是脫法行為的無效，或基於其所違反規範的明
      示規定，或基於其所違反法規意旨的解釋，或基於禁止規定連結民法第七一條
      規定的類推適用，是脫法行為乃法律之解釋問題（參照王澤鑑先生所著民法叢
      書、民法總則，九十一年七月版第三○六至三一○頁）。
  ２、次按最高法院六十五年度第九次民事庭庭推總會決議（二）：「土地法第三十
      條係就私有農地所有權移轉之物權行為所作之強制規定，關於約定負擔移轉該
      項土地所有權之債務之債權行為（如買賣、互易、贈與等契約），並不在限制
      之列，故約定出售私有農地於無自耕能力之人者，其所定之農地買賣契約（債
      權契約），尚不能認係違反強制規定依民法第七十一條前段應屬無效。惟此項
      買賣契約所約定之給付，既為移轉私有農地之所有權於無自耕能力之人，屬於
      違反強制規定之行為，即屬法律上之給付不能，亦即客觀的給付不能（自始不
      能），依民法第二百四十六條第一項規定，以不能之給付為契約標的者，其契
      約為無效。因之此項約定出售私有農地於無自耕能力之人之買賣契約，除有民
      法第二百四十六條第一項但書及第二項之情形外，其契約無效。」
  ３、如上所述，兩造間就系爭協議書所為上述之約定，雖係以不能之給付為標的，
      但彼等亦有預期日後可除去其不能而為給付之約定，此等情形之效力如何，依
      上開之論述，除民法第二百四十六條詳有明文外，實務見解亦認為該約定屬於
      債權行為，不能認係違反民法第七十一條前段規定而無效，應依民法第二百四
      十六條規範之內容論斷，是應無再依脫法行為理論處理之必要，故上訴人辯以
      系爭協議書之約定，係屬脫法行為，應屬無效等語，亦顯有誤會。
七、土地法第三十條關於私有農地之移轉其承受人已能自耕者為限及農業發展條例第
    三十條關於農地不得分割及移轉為共有之規定，均於八十九年一月二十八日經修
    法刪除生效。從而，被上訴人請求依系爭協議書第一條、第三條之約定，請求上
    訴人移轉系爭土地應有部分各四分之一所有權移轉登記予被上訴人，為有理由，
    應予准許。則原審判決如被上訴人起訴聲明，依法並無不合，上訴意旨指摘原判
    決不當，請求廢棄改判，為無理由，應予駁回。
八、本件事證已臻明確，兩造其餘之攻擊、防禦方法，核與判決結果不生影響，爰毋
    庸一一論述，併此敘明。
九、據上論結，本件上訴為無理由，依民事訴訟法第四百四十九條第一項、第七十八
    條，判決如主文，
中　　　華　　　民　　　國　　九十三　　年　　　六　　　月　　  二　    日
                              民事第十六庭
                                  審判長法  官  許  正  順
                                        法  官  翁  昭  蓉
                                        法  官  陳  邦  豪
正本係照原本作成。
如不服本判決，應於收受送達後二十日內向本院提出上訴書狀，其未表明上訴理由者
，應於提出上訴後二十日內向本院補提理由書狀（均須按他造當事人之人數附繕本）
上訴時應提出委任律師或具有律師資格之人之委任狀；委任有律師資格者，另應附具
律師資格證書及釋明委任人與受任人有民事訴訟法第四百六十六條之一第一項但書或
第二項（詳附註）所定關係之釋明文書影本。
中　　　華　　　民　　　國　　九十三　　年　　　六　　　月　　　二　　　日
　　　　　　　　　　　　　　　　　　　　書記官  張  淑  芬
附註：
民事訴訟法第四百六十六條之一（第一項、第二項）：
對於第二審判決上訴，上訴人應委任律師為訴訟代理人。但上訴人或其他法定代理人
具有律師資格者，不在此限。
上訴人之配偶、三親等內之血親、二親等內之姻親，或上訴人為法人、中央或地方機
關時，其所屬專任人員具有律師資格並經法院認為適當者，亦得為第三審訴訟代理人
。
